【裁判字號】    99,聲判,77
【裁判日期】    991012
【裁判案由】    聲請交付審判
【裁判全文】
臺灣臺中地方法院刑事裁定              99年度聲判字第77號
聲  請  人  甲○○
即告訴 人
代  理  人  蔡慶文律師
被      告  乙○○
上列聲請人因告訴被告業務過失致死案件，不服臺灣高等法院臺
中分院檢察署檢察長駁回再議之處分（99年度上聲議字第1525號
），聲請交付審判，本院裁定如下：
    主    文
聲請駁回。
    理    由
一、聲請交付審判意旨略以：臺灣高等法院臺中分院檢察署99年
    度上聲議字第1525號駁回再議之處分書，有認事用法之違誤
    ，理由如下：
（一）本件事故發生時，被告乙○○顯未依道路交通安全規則第
      94條第3項規定，汽車行駛時，駕駛人應注意車前狀況及
      兩車併行之間隔，並隨時採取必要之安全措施。且未於發
      現被害人蔡文城時採取包括「煞車」、「減速」等避免碰
      撞或危險發生之行為，顯有過失：
  １、查本件事故發生於白日，天候晴，路面乾燥，能見度甚佳
      ；且依告訴人實地勘查所知，肇事路段雖係彎道，然行駛
      於該彎道之車輛所得預見之前方路況至少有200 公尺以上
      ，被告駕駛之聯結車因駕駛座較高，相對所得預見之前方
      路況較200 公尺更遠，被告既於檢察官偵訊時自承當時伊
      與被害人間之高速公路車道上並無其他車輛行駛，被告卻
      於距離約70至80公尺始發現被害人，則被告顯然未依道路
      交通安全規則第94條第3 項規定注意車前狀況並採取必要
      之安全措施。
  ２、又縱使被告所稱伊發現被害人時約距離被害人70－80 公
      尺左右云云為真，則80公尺之距離，如以被告行車速度每
      小時90公里計，約需3 秒多會發生碰撞（即撞及被害人）
      ；以行車速度每小時60公里計，約需5 秒會發生碰撞；以
      行車速度每小時40公里計，約需8 秒會發生碰撞；以行車
      速度每小時20公里計，約需14秒多始會發生碰撞。換言之
      ，以80公尺之距離計，被告之行車速度越快，則發生碰撞
      之時間越短。本件依被告所述：「（問：你車肇事前行進
      方式、車道及肇事經過情形？請詳述）我車由南往北行駛
      ，行駛在國道1 號公路北上190 公里加100 公尺處出口分
      離橋左側車道時，突然看見前方有一名行人站在左側及右
      側車到中間（距離我車約70－80公尺左右），面向左側車
      道方向行走，我即按喇叭警示該名路人，…」、「（問：
      當時行車速度？是否飲酒？）行車速度約80－90左右公里
      ，肇事前減速後約60－70公里左右。」等語，足徵被告於
      發現被害人即按鳴喇叭示警。又參諸證人沈清懋於警詢時
      證稱：「我知道死者蔡文城先走到我車前拍照之後我轉頭
      向後座乘客黃志明、蘇玟妤聊天，在聊天過程中我有聽車
      輛喇叭聲音，我就立即轉頭看見死者蔡文城已於左側車道
      在563-UH曳引車的板架11-ZF 車輪底下被輾過…」等語，
      及證人蘇玟妤於警詢時證稱：「（問：請你詳述肇事之經
      過？）我們行駛至國1 北向190.2 公里處因發現分離橋之
      前槽化線的防撞設施毀損，蔡文城工程師請駕駛沈清懋將
      車停在外側路肩，然後蔡文城下車照相，我只看到他下車
      照相，他下車後我們同車人員在車內討論事件，突然我聽
      到喇叭聲後我往左前方看到蔡文城已經倒在分離橋的內側
      車道。」等語。可見在被告按鳴喇叭示警之瞬間，被害人
      已遭被告所駕車輛撞及。揆諸前開說明，在在顯示被告根
      本未依道路交通安全規則第94條第3 項規定注意車前狀況
      ，且未於發現被害人時採取包括「煞車」、「減速」等避
      免碰撞或危險發生之安全措施。
  ３、再所謂「採取必要之安全措施」，係指駕駛人應隨時視情
      形採取包括「煞車」、「減速」或「變換車道」等避免碰
      撞或危險發生之措施在內。換言之，被告僅在發現被害人
      時採取「由內側車道往外側車道閃避蔡文城」之措施猶有
      不足；蓋被告既已發現被害人在車道上，為避免撞及脆弱
      的行人，被告尚應採取包括可以隨時將車輛煞停之「煞車
      」及「減速」等措施，始無違背其注意義務及作為義務。
      詎被告於發現被害人後僅採取向右側變換車道之閃避措施
      ，而未採取包括可以隨時將車輛煞停之「煞車」及「減速
      」等措施，以避免撞及被害人，是被告之行為，卻已違反
      上述注意義務及行為義務，顯有過失。至於所謂被害人於
      被告車輛接近時突然往外側閃避，致被告防範不及云云，
      全係臆測之詞，並無實據足資證明。乃原處分書不察，遽
      謂：「被告對於蔡文城此突如其來之行為，顯然無從預見
      並注意防免，難認被告有能注意而不注意之過失」云云，
      已嫌速斷。
（二）再依交通部臺灣區○道○○○路局民國92年4 月4 日管字
      第0920007709號函有關國道速限調整之規定，國道速限10
      0 及110 公里處，總重二十噸以上大貨車速限均訂為90公
      里。被告駕駛之車號563-UH、11-ZF 號聯結車，為總重三
      十五公噸之大貨車，其行駛於肇事路段之速限應為90公里
      ，事故發生時被告疑涉超速駕駛。不起訴處分書及駁回再
      議聲請處分書就上開重要疑點未予詳查，容有未備。
（三）再者，被告所駕駛車輛嚴重超載百分之16.55 之重量，及
      中央警察大學鑑定書第21頁第2 至7 行載稱：「乙車當時
      之行車狀況未符規定：由卷一第16頁乙車之超載紀錄表顯
      示，乙車限載重量為22噸，測得重量為25640 公斤，超載
      3640公斤，超載達16.55 ％，乙車超載行為有違規定」等
      語。依物理定律，質（重）量越大者，越不易使其改變運
      動狀態。易言之，本件被告超載之情況極有可能造成被告
      不易煞車或煞車距離過長之情況，上述情形，亦屬肇事原
      因。乃臺灣高等法院臺中分院檢察署99年度上聲議字第
      1525號處分書、臺灣臺中地方法院檢察署98年度偵字第
      26153 號不起訴處分書、中央警察大學鑑定書、臺中縣區
      車輛行車事故鑑定委員會及臺灣省車輛行車事故覆議鑑定
      委員會鑑定報告均未就前述肇事車輛超載情事詳予調查，
      遽謂被告乙○○無肇事責任，且無須負業務過失致死罪責
      云云，已嫌速斷。
二、按聲請人不服上級法院檢察署檢察長或檢察總長認再議為無
    理由而駁回之處分者，得於接受處分書後10日內委任律師提
    出理由狀，向該管第一審法院聲請交付審判。法院認為交付
    審判之聲請不合法或無理由者，應駁回之，刑事訴訟法第25
    8 條之1 、第258 條之3 第2 項前段，分別定有明文。查聲
    請人認被告涉犯刑法第276 條第2 項業務過失致死罪，經臺
    灣臺中地方法院檢察署檢察官於99年6 月28日，以98年度偵
    字第26153 號為不起訴處分。聲請人不服，聲請再議，嗣經
    臺灣高等法院臺中分院檢察署檢察長以再議為無理由，於99
    年8 月11日以99年度上聲議字第1525號駁回再議，有前開字
    號之不起訴處分書、再議駁回處分書附卷可稽。而聲請人於
    99年8 月18日收受前開再議駁回處分書之送達，於同年月26
    日委任蔡慶文律師提出刑事聲請交付審判狀，向本院聲請交
    付審判等事實，亦有臺灣高等法院臺中分院檢察署送達證書
    、刑事聲請交付審判狀及蔡慶文律師刑事委任狀在卷可稽，
    其聲請合於前揭法定程式，合先敘明。
三、次按聲請交付審判制度，乃對於「檢察官不起訴或緩起訴裁
    量權」制衡之一種外部監督機制。是受理聲請之管轄法院，
    僅就檢察官所為不起訴、緩起訴之處分、駁回再議聲請處分
    是否正確加以審查，以防止檢察機關濫權即可；又依新修正
    之刑事訴訟法第260 條對於不起訴處分已確定或緩起訴處分
    期滿未經撤銷者，得再行起訴之規定，其立法理由明確說明
    ，本條所謂不起訴處分已確定者，係包括「聲請法院交付審
    判復經駁回者」之情形在內。從而依前揭說明，法院於審查
    聲請交付審判之案件時，就刑事訴訟法第258 條之3 第3 項
    所謂「得為必要之調查」規定之適用，即調查證據之範圍，
    自應以偵查中曾顯現之證據為限，不可就聲請人新提出之證
    據再為調查，亦不得蒐集偵查卷以外之證據。再則法院就聲
    請交付審判案件之審查，應以聲請人所指摘不利被告之事證
    未經檢察機關詳為調查斟酌，或不起訴處分書所載理由違背
    經驗法則、論理法則及證據法則為限，且法院裁定交付審判
    ，即如同檢察官提起公訴，是法院裁定交付審判之前提，尚
    必須偵查卷內所存證據已符合刑事訴訟法第251 條第1 項規
    定「足認被告有犯罪嫌疑」，亦即該案件必須已經跨越起訴
    門檻，否則，縱或法院對於檢察官所認定之基礎事實有不同
    判斷，但如該案件仍須另行蒐證、偵查始能判斷應否交付審
    判者，因交付審判審查制度並無如同再議救濟制度得發回原
    檢察官繼續偵查之設計，法院仍應依同法第258 條之3 第2
    項前段規定，以聲請無理由裁定駁回。次按犯罪事實應依證
    據認定之，無證據不得認定犯罪事實。刑事訴訟法第154 條
    第2 項定有明文。而聲請人之告訴，係以使被告乙○○受刑
    事訴追為目的，是其陳述是否與事實相符，仍應調查其他事
    實以資審認，始得為不利被告乙○○之認定。又犯罪事實之
    認定，應憑真實之證據，倘證據是否真實尚欠明確，自難以
    擬制推測之方法，為其判斷之基礎。所謂認定犯罪事實之證
    據，係指足以認定被告乙○○確有犯罪行為之積極證據而言
    ，該項證據自須適合於被告乙○○犯罪事實之認定，始得採
    為證據資料（最高法院52年台上字第1300號、53年台上字第
    656 號、29年上字第3105號判例要旨可資參照）。末按刑事
    訴訟上證明之資料，無論其為直接或間接證據，均須達於通
    常一般人均不致有所懷疑，而得確信其為真實之程度，始得
    據為有罪之認定，若其關於被告是否犯罪之證明未能達此程
    度，而有合理懷疑之存在，致使無從形成有罪之確信，根據
    「罪證有疑，唯利於被告」之證據法則，即不得遽為不利被
    告之認定（最高法院76年台上字第4986號判例要旨亦可資參
    照）。聲請人雖以上開事由聲請交付審判，惟查：
（一）被害人於98年5 月6 日10時9 分許，在國道一號北向190
      公里又100 公尺處，因遭被告駕駛之車號563-UH號（板車
      ：11-ZF 號）撞擊，受有頭顱骨破裂、胸部挫傷致腦實質
      脫出、胸腔臟器破裂而當場死亡，業經檢察官督同檢驗員
      相驗屬實，並有勘驗筆錄、相驗屍體證明書、檢驗報告書
      及相驗照片附卷足憑。
（二）再依卷附道路交通事故現場圖及現場採證照片顯示：被告
      車輛之車頭前保險桿部位有撞擊凹陷痕跡，該撞損部位相
      當於蔡文城之高度位置，而車禍現場分離橋右邊平面道路
      之內側車道之接近內、外側車道線處與外側車道之路面，
      留有被害人所有散落現場之鞋子、照相機、手機、皮包等
      散落物，該等散落物呈現由左往右前斜方向散落之型態，
      而被害人之血跡、腦漿、屍塊係從分離橋右邊平面道路之
      內、外側車道線處由左往右前斜方向分布於外側車道，被
      告之車輛發生碰撞後停止於右前方之外側路肩等跡證，佐
      以證人即高公局中區工程處斗南工務段司機沈清懋證稱
      ：被害人因發現在國道1 號公路北向190.1 公里處分隔島
      前的防撞桶有損壞，指揮我停於外側路肩要下車拍照，我
      知道他先走到我車前拍照之後，我轉頭向後座乘客黃志民
      、蘇玟妤聊天，在聊天過程中我有聽見車輛喇叭聲，我就
      立即轉頭看見被害人已於左側車道在563-UH曳引車的板架
      11-ZF 車輪底下被輾過，該563-UH號曳引車板架11- ZF號
      車滑行至右側車道再滑行至外側路肩停止，被害人已躺於
      左右車道中等語（見98年度相字第336 號卷第9 頁背面
      -10 頁）；證人即高公局委外工程師蘇玟妤證稱：我們
      行駛至國道1 號北向190.2 （按：應為190.1 ）公里處因
      發現分離橋之前槽化線的防撞設施毀損，被害人請沈清懋
      將車停在外側路肩，然後下車照相，我只看到他下車照相
      ，他下車後我們同車人員在車內討論事件，我突然聽到喇
      叭聲後我往左前方看到被害人已經倒在分離橋的內側車道
      （按：應為外側車道）等語（見上開卷第11頁背面）；
      證人即高公局委外工程師黃志民證稱：我們行駛至國道1
      號北向190.2 （按：應為190.1 ）公里處因發現分離橋之
      前槽化線的防撞設施毀損，被害人請沈清懋將車停在外側
      路肩，然後下車照相，他下車後我們同車人員在車內討論
      事件，我突然聽到喇叭聲後我往左前方看到被害人在分離
      橋外側的內側車道（按：應為外側車道）被563-UH號自用
      曳引車正面撞擊肇事等語（見上開卷第13頁背面），並參
      以被告於警詢、偵訊中有關本件車禍經過之供述，可認本
      件車禍過程應為：被告所駕駛車輛及沈清懋所駕駛車輛均
      於國1 道公路由南往北方向行駛，當沈清懋車輛暫停於外
      側路肩後，被害人下車，欲經由分離橋右邊北向內側車道
      前往左側分離橋路肩進行照相工作，被告正行駛於分離橋
      右邊北向之內側車道上，發現站在分離橋右邊北向之內、
      外側車道線上之被害人時，與被害人距離約僅70至80公尺
      ，被告採取由內側車道往外側車道欲閃避被害人之行徑，
      因被告於變換至外側車道行駛接近被害人時，被害人突然
      亦往右邊外側路肩方向閃避，導致被告車輛之前車頭中央
      保險桿部位，於內側車道右側之車道線上，由後往前碰撞
      被害人身體等部位，被害人遭被告車輛碰撞拖帶往前約25
      公尺後，倒落於外側車道路面，被告車輛則往右前滑行，
      終止於外側路肩，堪可認定。是以，本件車禍應係肇因於
      被害人在國道公路執行養護巡查任務，於穿越車道進行照
      相工作時，疏於注意及未讓行駛中之車輛先行，被告發現
      後雖已採取向右側變換車道之閃避措施，但被害人於被告
      車輛接近時卻突然往外側閃避，致被告防範不及而發生碰
      撞所致，被告對於被害人此突如其來之行為，顯然無從預
      見並注意防免，自難認被告有能注意而不注意之過失，而
      令負過失之責任。
（三）又被告所駕駛上開車輛係總重35噸之大貨車，有卷附車輛
      照片可佐。而本件肇事路段總重20噸以上大貨車之速限為
      時速90公里，有告訴人提出之肇事路段速限標誌照片1 張
      附卷可稽。可知被告駕駛上開車輛行經肇事路段，其行車
      速限應為時速90公里，應無疑義。然因被告車輛之行車紀
      錄卡有重複使用之情形，故無法藉以判斷被告肇事當時確
      切之行車速度。而依被告供述其當時時速約80至90公里等
      語，則尚未超過該肇事路段之速限規定。又依現場之各項
      跡證尚無從認定被告確有超速行駛之情。是尚難僅憑告訴
      人之片面推測，即遽認被告有超速行駛之過失。而被告未
      按時更換行車紀錄卡固有違道路交通安全規則第89條第2
      項之規定，然此並非引起本件車禍之原因，與被害人死亡
      之結果應無相當因果關係。至告訴人雖指稱被告駕駛大型
      車行駛於內側車道，違反高速公路及快速公路交通管制規
      則第8 條第1 項第2 款之規定云云。然依告訴人提供之肇
      事路段路況影像光碟顯示：被告車輛於靠近分離橋之前路
      段之車道配置為3 車道，至分離橋路段之車道配置為分離
      橋左側與右側，各有2 個車道，依據拍攝路況車輛所行駛
      之外側車道，若不變換車道一直往前行駛時，則該外側車
      道於連接分離橋之路面車道配置時，會延續行駛於分離橋
      之右邊路面之內側車道，故被告車輛於肇事當時係行駛於
      分離橋之右邊路面之內側車道，堪認被告當時行駛之車道
      應符合規定，告訴人此節所指，容有誤會。再告訴人雖指
      稱被告行駛於肇事路段時可預見前方路況之距離至少有20
      0 公尺以上，被告卻於70至80公尺前始發現被害人，顯然
      有未注意車前狀況之疏失云云。然被告行經肇事路段當時
      可預見前方被害人出現之距離，尚須視當時被害人穿越車
      道之動態、路上車況等現場狀況而定，且人之形體相較於
      車輛顯然小很多，而於一般情形下，行人應不會出現在高
      速公路之車道上，且被害人當時亦未依規定穿著反光衣或
      攜帶適當之器具如交通錐、警示燈或紅旗等，於此情況下
      ，被告實難預見被害人會突然出現在車道上。是告訴人逕
      認被告當時可預見之距離至少200 公尺乙節，亦乏實據。
      況被告於70至80公尺前發現被害人後，即立刻採取向右變
      換車道之閃避措施，而與被害人保持安全距離與間隔，未
      料被害人突然亦往右側閃避，致被告反應不及而發生碰撞
      ，要難認被告有未注意車前狀況之疏失。
（四）又本件車禍之肇事原因經依職權囑託臺灣省臺中縣區車輛
      行車事故事故鑑定委員會鑑定結果認為：「行人蔡文城穿
      越高速公路車道未注意有車駛來，為肇事原因；乙○○駕
      駛563-UH、11-ZF 聯結車無肇事因素」，有該會98年8 月
      12日臺中縣區980281案鑑定意見書1 份附卷可參。再依職
      權囑託臺灣省車輛行車事故覆議鑑定委員會鑑定結果，亦
      與前揭臺中縣區車輛行車事故鑑定委員會之鑑定結果相同
      ，有該會98年10月6 日覆議字第0986203673號函1 份在卷
      足憑。雖上開鑑定及覆議意見誤認肇事路段被告所駕駛聯
      結車之速限為時速100 公里部分（正確應為時速90公里）
      ，尚有未洽，然本件並無證據證明被告肇事前或肇事時之
      時速超過90公里，已如前述，故此尚不足影響上開鑑定及
      覆議結果對於雙方肇事責任之認定，仍足佐參。且本案為
      求慎重，檢察官已依告訴人之聲請，將本案全部卷證資料
      送請中央警察大學鑑定肇事原因及責任歸屬，其鑑定結果
      認為：「行人蔡文城乘坐車牌號碼0565-PR 號自用小客貨
      車，於國道1 號公路北上190 公里加100 公尺處出口分離
      橋路段南往北方向路段，前往勘察國道1 號公路北上190
      公里又100 公尺處出口分離橋紐澤西水泥護欄前方之防撞
      桶設施時，下車後於該路段處欲進行拍照防撞桶設施時，
      被告之車輛正於該路段由南往北方向行駛於分離橋右邊路
      段內側車道，因蔡文城未讓行駛中之被告車輛先行，且於
      被告車輛接近時，蔡文城突然往右側閃避，而引生於內、
      外側車道線附近方位，被被告車輛車頭保險桿中央位置部
      位，由後往前碰撞後，蔡文城傷重當場死亡，為肇事原因
      ；被告駕駛車牌號碼563-UH自用曳引車（後掛板車11-Z F
      號）於國道1 號公路北上190 公里加100 公尺處出口分離
      橋右側北向之左側車道時，突然看見前方有一名行人，站
      在分離橋右邊北向之內側及外側車道中間車道線位置（距
      離被告車輛約70至80公尺左右），面向左側車道方向行走
      ，因被告車輛於欲向右變換至外側車道閃避時，蔡文城突
      然往右側閃避，因而被告車輛車頭保險桿中央位置部位，
      由後往前碰撞蔡文城傷重當場死亡，被告無法防範，無肇
      事因素」，此有中央警察大學99年5 月12日校鑑科字第
      0990001043號鑑定書1份在卷足憑。是上開臺中縣區車輛
      行車事故事故鑑定委員會、臺灣省車輛行車事故覆議鑑定
      委員會及中央警察大學之鑑定結果亦採與前述相同之見解
      ，益證被告並無過失。
（五）另據被告於警詢中之陳述：當時行車速度約80-90左右公
      里，肇事前減速後約60-70公里左右等語（見98年度相字
      第336號相驗卷宗第5頁背面）。足認被告確有採取減速之
      安全措施，告訴人徒憑不起訴處分書及再議駁回處分書未
      於理由中載明，即遽指被告於發現被害人時，未採取包括
      「煞車」、「減速」等避免碰撞或危險發生之安全措施等
      語，誠屬率斷。至被告所駕駛為總重達35噸之大貨車，其
      所需煞車時間及距離均需較一般自小客貨車所需時間為長
      ，又本案被告行駛之路段為國道1號高速公路，於一般通
      常情形，已難苛責道路使用人能預見有行人出現之情況，
      況以一般通常之人於高速行駛情形下所能為之即時應變反
      應，通常即為先閃避後煞車。參以告訴人於99年9月21 日
      所提之刑事補充理由狀內，亦明白指出：以80公尺之距離
      ，如被告行車速度每小時90公里計，僅約需3秒多即會撞
      上被害人一情。據此，實難苛責被告於驚見被害人當下，
      能即時煞車急停而不撞及被害人，況以被告所駕駛之車輛
      為大貨車，於高速行駛下，驟然煞車急停，亦有可能導致
      被告所駕駛車輛翻覆之危險，是以，被告既已採取按鳴喇
      叭、閃避、煞車減速之行為，自難苛責被告有何過失之處
      。
（六）由上所述，本案被告發現被害人出現在車道上後，雖已採
      取向右側變換車道等閃避措施，而與被害人保持安全距離
      與間隔，然被害人於被告車輛接近時卻突然往外側閃避，
      致被告防範不及而發生碰撞，被告對於被害人此突如其來
      之行為，顯然無從預見並注意防免，揆諸前揭判決意旨，
      自難認被告有能注意而不注意之過失，而令負過失之責任
      。此外，復查無其他積極證據足資認定被告有何過失犯行
      ，且檢察官於偵查後，已於不起訴處分書中，一一具體說
      明其理由，臺灣高等法院臺中分院檢察署檢察長並就聲請
      再議意旨予以指駁，揆諸上開最高法院判例意旨及說明，
      本件既查無積極證據足以證明被告犯罪，自應為不起訴處
      分。是本件檢察官之處分及臺灣高等法院臺中分院檢察署
      檢察長駁回再議聲請，於法洵無不合，且查本案不起訴處
      分書及駁回再議處分書所載理由，從形式上觀之，並無何
      違背經驗法則、論理法則及其他證據法則之處，告訴人未
      為詳細審究犯罪事實須憑積極之證據而為認定等情，徒憑
      己見，為事實上之爭辯，向本院聲請交付審判，顯無理由
      。
四、綜上各情，前開不起訴處分書及駁回再議理由暨事證，經本
    院調取各該偵查案卷全卷核閱，認均屬有據，且查無得據以
    交付審判之事由存在，故聲請人聲請交付審判，為無理由，
    應予駁回。
據上論斷，應依刑事訴訟法第258條之3第2項前段，裁定如主文
。
中    華    民    國    99    年    10    月    12    日
                刑事第十二庭  審判長法  官  郭瑞祥
                                    法  官  簡婉倫
                                    法  官  莊秋燕
以上正本證明與原本無異。
不得抗告。
                                    書記官  楊賀傑
中    華    民    國    99    年    10    月    12    日

司法院資訊處製作；財團法人民間司法改革基金會備份。
